【裁判字號】    89,上易,584
【裁判日期】    890201
【裁判案由】    過失傷害
【裁判全文】
臺灣高等法院臺南分院刑事判決              八十九年度上易字第五八四號    Ｇ
      上  訴  人  臺灣雲林地方法院檢察署檢察官
      上  訴  人
      即  被  告  乙  ○  ○
      選任辯護人  李  建  忠
右上訴人因被告過失傷害案件，不服臺灣雲林地方法院八十八年度易字第一八五號
中華民國八十九年二月一日第一審判決（起訴案號：臺灣雲林地方法院檢察署八十八
年度偵字第一００八號），提起上訴，本院判決如左：
      主      文
上訴駁回。
      事      實
一、乙○○在雲林縣斗六市○○路二十號開設杏林醫院，係執業醫師，為從事業務之
    人。民國（下同）八十七年八月二十九日，乙○○因診斷李淑芬（已改名為甲○
    ○）右側卵巢囊腫、部分腸阻塞、骨盆腔炎症、疑子宮肌瘤等症狀，於當天下午
    一時十分許進行右側輸卵管及卵巢切除、沾黏解離術。手術後乙○○本應密切注
    意李淑芬之排氣、發燒、腹部鼓脹疼痛、引流管排出物及有無其他併發症等狀況
    。同年八月三十日下午三時許，李淑芬雖有排氣，並於下午六時開始進食，然當
    晚八時許開始有發燒、畏寒等現象，乙○○給予二次鎮解熱劑後，症狀稍有改善
    ，八月三十一日上午，李淑芬仍有輕微發燒，到了下午，體溫昇至三八‧四℃，
    乙○○再給予一次退燒藥後，體溫降回正常範圍，此時李淑芬仍有進食，傷口分
    泌物，色淡而無味，但同年九月一日下午九時李淑芬又開始發燒，乙○○未加重
    視，仍只是給予退燒藥，九月二日，李淑芬雖有排便，發燒情形仍持續，同日下
    午六時許換藥時，已可見傷口引流物呈暗褐色具臭味之分泌，且有腹部漲痛之症
    狀，乙○○身為執業醫師，對於李淑芬手術後持續發燒及已有異味之引流物分泌
    之臨床症狀本應有遲延性腸道穿孔併發症產生的認知，應即時積極處理，採取更
    積極之醫療上措施，然乙○○卻僅對李淑芬給予鎮解熱劑、退燒藥及止痛藥，延
    誤醫療時機，至九月三日凌晨開始，李淑芬傷口已呈惡臭，且腹部脹痛難忍，詎
    乙○○仍未盡醫療上應有之注意，仍僅給予數次止痛藥劑，惟李淑芬之上述症狀
    仍未改善，延至當晚七點，乙○○見情況極為惡化，始建議李淑芬接受剖腹探查
    手術，手術於當晚七時五分許開始進行，並發現係手術併發乙狀結腸穿孔，並因
    其疏於注意處置遲延導致李淑芬腹部膿傷多處及腹膜炎等症狀，乃進行腸段外置
    ，並作擴創及引流手術。乙○○為掩飾其上開過失，未敢於診斷書上載明腸穿孔
    併腹膜炎，而僅記載以語意模糊之腸阻塞一詞。手術後李淑芬意識混沌，併有腹
    脹及發燒，乃於九月四日轉至臺南奇美醫院，經該院醫師立即進行剖腹探查，發
    現腹腔內膿傷多處，乃施以引流及清創手術，同年十月十四日接受腹部傷口延遲
    性縫合，同年十二月二十一日接受人工肛門閉合之造手術。
二、案經李淑芬告訴臺灣雲林地方法院檢察署檢察官偵查起訴。
      理      由
一、訊據上訴人即被告乙○○固不諱言曾於右揭時、地對告訴人李淑芬施行上開手術
    ，惟矢口否認有醫療業務上過失之行為。辯稱：告訴人之腹部疼痛係手術後之正
    常現象，其引流物之臭味，與內部組織發炎臭味不同，且流出之量不多，並不嚴
    重。且八十七年九月三日上午十二時護理人員仍發現病人有排氣二次之情形，證
    人陳志堅亦證稱「如有發生腸穿孔之情形即不會有排氣現象」，故病人應係於九
    月三日下午始有手術併發症，而九月三日下午三時為病人作血液檢查亦發現白血
    球未偏高，因之李淑芬之傷害純係術後之併發症，並非因醫療疏忽所致云云。然
    查：
（一）右揭事實，業據告訴人李淑芬指述綦詳，而李淑芬因經被告診斷為右側卵巢囊
      腫、部分腸阻塞、骨盆腔炎症、疑子宮肌瘤等症狀，於當天下午一時十分許進
      行右側輸卵管及卵巢切除、沾黏解離術。然手術後李淑芬又因腹部膿傷多處及
      腹膜炎等症狀，經再次進行腸段外置，並作擴創及引流手術後，因李淑芬意識
      混沌，併有腹脹及發燒，乃於轉至奇美醫院施以引流及清創手術，再接受腹部
      傷口延遲性縫合及接受造手術之事實，有杏林醫院、奇美醫院之李淑芬病歷
      資料及李淑芬之診斷證明書、勞工保險殘廢診斷書影本各二紙各在卷可憑，足
      見告訴人李淑芬造手術等傷害，係因被告於為李淑芬進行右側輸卵管及卵巢
      切除、沾黏解離手術後所造成。茲應審究者乃被告於處理告訴人手術前後有無
      疏失，若有疏失與告訴人之傷害有無因果關係。
（二）病患實施腹腔手術後，醫師應密切注意病患之排氣、發燒、血壓、腹部鼓脹、
      疼痛、引流管之排出物及傷口是否發炎等狀況，此業據證人即衛生署雲林醫院
      醫生陳志堅證述在卷，本件告訴人手術後持續發燒，且連續多日腹部脹痛難忍
      ，引流物呈褐色惡臭分泌，傷口分泌物亦呈惡臭，被告身為執業醫師目睹告訴
      人此等臨床之症狀，竟未詳細研判告訴人之症狀及其併發症之可能，給予告訴
      人醫療上積極檢查及治療，僅給予鎮解熱劑、退燒藥及止痛藥，延誤醫療時機
      ，委實難謂其於業務上無懈怠之過失；況被告於發現告訴人係因其之前手術併
      發乙狀結腸穿孔，竟仍於其八十八年九月二十六日出具之診斷證明書上僅以【
      腸阻塞】之含糊字眼予加掩飾，尤見其明知自己已有業務上過失，欲避重就輕
      ，搪塞責任，益見其上開所辯，顯係事後飾卸之詞，無足採信。
（三）本件經送行政院衛生署醫事審議委員會鑑定，認：「本案之臨床診斷為右側卵
      巢囊腫合併下腹痛，唯術前多次檢查，病歷記載病灶或左或右並不一致，應更
      加明確，但在診斷上並無錯誤。術後發生腸穿孔之併發症，於屢次的腹部手術
      及沾黏解離術時難於避免，可能原因包括拉用力，利用剪刀或電燒灼造成；
      之後將腸段外置（非病歷所載之Ｈａｒｔｍａｎｎ’ｓ  Ｏｐｅｒａｔｉｏｎ
      ），並作擴創及引流是合理且正確的處置，也是保命的措施，並無不當。惟在
      ９月２日下午已有異味之引流物，加上臨床症狀時，【處理上應更積極】，一
      直至分泌物呈惡臭，才考慮剖腹探查，時機上【似有延誤】。而病人事後接受
      腸段外置及引流處置，在大腸腸段未有腸道準備時為合理且正確之處置。受傷
      或穿孔時病人後來因敗血症，傷口感染造成傷口無法癒合，而於病況穩定後作
      延遲性縫合及三個月後作腸造閉合手術實為必然之續發結果。但診斷書之開
      立並無明載腸穿孔併腹膜炎僅以腸阻塞帶過，似有避重就輕之嫌。」，有該委
      員會八十八年九月十六日衛署醫字第八八○五六七四六號函檢附之８８１２１
      號鑑定意見書附卷足參（見偵卷第二二頁反面、第二三頁），本院再請該委員
      會鑑定告訴人之腸穿孔係因手術不當所致，或因手術後之併發症所造成，經認
      定：「一、在行剖腹探查，作輸卵管及卵巢切除手術當時，即需利用牽引器將
      腹壁撐開，必定牽扯到腸道。作手術時，亦必定要有拉的動作，此時不牽扯
      相緊鄰的腸道，如何能有良好的視野，以利手術遂行。除了固有的臟器之外，
      腸道包括大、小腸，可以充滿整個骨盆腔，在多次骨盆腔手術後，必然造成多
      發性沾粘。而作沾粘解離，除了用手外，尚需借助剪刀或利用電燒灼，這是手
      術必然的過程。二、再則，當初手術時，未發生立即性的腸穿孔，即可以有排
      氣、排便現象。如果腸壁漿膜層燒灼傷或沾粘解離時的撕裂傷，並不會造成立
      即性腸穿孔之併發症，惟可發生延遲性腸穿孔。延遲性腸穿孔，可在術後七至
      十天內發生，也會因進食而加重其腹膜炎症狀。三、綜觀所論述，病患之腸穿
      孔係因手術後之併發症所造成。」（參見行政院衛生署醫事審議委員會８９０
      ７６號鑑定書鑑定意見，於本院卷第四四頁），然因被告延誤醫療時機是否因
      而導致病患李淑芬「腹部膿傷多處及腹膜炎等症狀，並接受造手術」，本院
      再請該委員會鑑定，經該委員會再次認定：「產生腸穿孔的併發症必定合併腹
      膜炎；如果一產生臨床症狀即加以處理，並不一定會造成多發性的腹內膿瘍，
      甚至產生敗血症之嚴重併發症。本案病患在九月二日下午已有暗褐色、臭味的
      分泌物，【即應有腸道穿孔併發症產生的認知，應即時積極處理】，惟延至九
      月三日十九時方予以處置。因而使病患有嚴重腹膜炎、多發性腹內膿瘍及敗血
      症，故接受再一次的剖腹手術及多發引流處置，又因傷口感染，癒合不良，再
      接受延遲性傷口縫合及三個月後的人工肛門閉合手術，【皆和手術併發症及延
      遲處置有關】。」，有該委員會八十九年七月十三日衛署醫字第八九○四○○
      ○八號函檢附之８９２１７號鑑定意見書附卷足資佐證（見本院卷第七０頁反
      面）。徵之上情，本件經行政院衛生署醫事審議委員會一再鑑定，認定：【告
      訴人甲○○（即李淑芬）之腸穿孔係因手術後之併發症所造成，而告訴人在九
      月二日下午已有暗褐色、臭味的分泌物，被告即應有腸道穿孔併發症產生的認
      知，應即時積極處理，惟延至九月三日十九時方予以處置。因而使病患有嚴重
      腹膜炎、多發性腹內膿瘍及敗血症，故接受再一次的剖腹手術及多發引流處置
      ，又因傷口感染，癒合不良，再接受延遲性傷口縫合及三個月後的人工肛門閉
      合手術，皆和手術併發症及延遲處置有關。」。質言之，告訴人之腸穿孔固因
      手術後之併發症所造成，然因被告在九月二日下午已有暗褐色、臭味的分泌物
      ，被告即應有腸道穿孔併發症產生的認知，卻【未即時積極處理】，因而造成
      人工肛門閉合之造等手術。是被告應有疏失之處，且其疏忽與告訴人為人工
      肛門閉合之造等手術之傷害，亦有因果關係。
（四）被告雖以：「依病人之護理記錄表示病人雖於八十七年九月二日下午六時有滲
      流臭味色粉紅之情形，惟於日晚上十一時病人之腹痛、腹脹、胸痛已改善且十
      二時已深睡中，且八十七年九月三日上午十二時護理人員仍發現病人有排氣二
      次之情形，而據證人陳志堅於原審中證稱「如有發生腸穿孔之情形即不會有排
      氣現象」（見八十九年一月四日原審筆錄），故知病人應係於九月三日下午始
      有手術併發症，而被告亦於九月三日下午三時為病人作血液檢查亦發現白血球
      未偏高，因之被告並未延誤醫療時機，然「當初手術時，未發生立即性的腸穿
      孔，即可以有排氣、排便現象。如果腸壁漿膜層燒灼傷或沾粘解離時的撕裂傷
      ，並不會造成立即性腸穿孔之併發症，惟可發生【延遲性腸穿孔】。延遲性腸
      穿孔，可在術後七至十天內發生，也會因進食而加重其腹膜炎症狀。」，此於
      行政院衛生署醫事審議委員第二次鑑定時說明甚詳（參見上開鑑定報告），因
      告訴人未發生【立即性】的腸穿孔，所以尚可以排氣、排便，然嗣後告訴人發
      生【延遲性腸穿孔】，被告在九月二日下午已有暗褐色、臭味的分泌物，即應
      有腸道穿孔併發症產生的認知，其卻【未即時積極處理】，是其遲延造成告訴
      人之傷害與證人所謂「如有發生腸穿孔之情形即不會有排氣現象」之證詞，並
      不衝突，益見告訴人之上開傷害為被告之疏忽所致，因而被告請求再送鑑定，
      自無必要，附為敘明。
（五）被告又以：「被告為病人作完卵巢切除手術後，以後之手術乃由陳志堅醫師及
      郭澄義醫師為病人施作手術，其所作之手術是否必要，是否因被告延誤醫療時
      機始必要施作亦有必要傳訊陳志堅、郭澄義醫師到院訊問之必要以明事實。」
      為由，請求傳喚為告訴人作完卵巢切除後之後續手術之醫師陳志堅、郭澄義作
      證，然被告係九月二日下午告訴人已有暗褐色、臭味的分泌物，發生延遲性腸
      穿孔時未即時積極處理，導致告訴人之傷害加重，與陳志堅、郭澄義醫師之手
      術無涉，且癒後醫療亦非其等負責，因而自亦無傳喚陳志堅、郭澄義醫師作證
      之需，亦附為說明。
（六）被告另以：醫事審議會第三次鑑定意見純以推測之方式推論病患作後之手術與
      被告之延誤醫療有關，卻未考慮病人於九月三日中午仍有排氣之事實，純以九
      月二日晚上六時發現病人引流物有惡臭即認被告應有更積極的作為，而認被告
      以一個專業醫師所作之觀察病人病勢發展之決定為延誤醫療時機，其推論實有
      不合理且未考慮周詳之處，且同一個醫事審議會所作第一次鑑定意見中表示認
      醫師為病人所作之手術為必然的續發結果，而第三次鑑定意見卻認後所作之手
      術為手術併發症與被告之延遲處置有關，互相矛盾之結論，故醫事審議會第三
      次之鑑定意見應不可採為被告不利之證據。惟被告係職業之專業醫師，延遲性
      腸穿孔，可在術後七至十天內發生，也會因進食而加重其腹膜炎症狀，應為其
      所明知，被告竟於告訴人九月二日雖有排便，發燒情形【仍持續】，同日下午
      六時許換藥時，【已可見傷口引流物呈暗褐色具臭味之分泌，且有腹部脹痛之
      症狀】等臨床症狀發生，本即應有遲延性腸道穿孔併發症產生的認知，應即時
      積極處理，其未積極處理，僅對告訴人給予鎮解熱劑、退燒藥及止痛藥，被告
      有延誤醫療時機，不言可諭，其空言醫事審議會第三次鑑定意見純以推測之方
      式推論云云，自不足採。
（七）綜上所述，足見被告未盡其身為執業醫師應有之業務上注意義務，致告訴人李
      淑芬手術併發乙狀結腸穿孔，並因處置遲延導致告訴人腹部膿傷多處及腹膜炎
      等症狀，於肉體上忍受不必要之疼痛及手術，更進而造成其精神上之痛苦之事
      證，已臻明確。又二者間顯有相當因果關係，是被告過失之犯行堪以認定，自
      應依法論科。
二、核被告乙○○所為，係犯刑法第二百八十四條第二項前段業務上之過失傷害人罪
    。原審以被告罪證明確，因予適用刑法第二百八十四條第二項前段、第四十一條
    ，罰金罰鍰提高標準條例第一條前段、第二條，並審酌被告之素行、犯後態度，
    過失程度、被害人所受之損害及其未與被害人達成民事和解等一切情狀，量處被
    告有期徒刑五月，並諭知易科罰金折算之標準。本院經核原判決認事用法，並無
    不合，量刑亦稱妥適。被告上訴意旨，猶執前詞，否認其有過失，為無理由，應
    予駁回。又被告雖有疏失之處，然其亦應不樂見此結果之發生，又過失情節亦非
    重大，原審量處有期徒刑五月，並無不妥。檢察官依告訴人之請求上訴，認原審
    量刑過輕，為無理由，亦應駁回之。
三、告訴意旨另以：被告乙○○疏懈其應注意之義務，致造成告訴人腸壁穿孔併發腹
    膜炎，並非腸阻塞，被告為掩飾其過失責任，竟於八十七年九月二十六日製作病
    歷號碼０九四四九號乙種診斷證明書時，故意不記載實際之病變為腸穿孔併腹膜
    炎，而填載不實之腸阻塞等字句，足以生損害於告訴人及公眾，涉犯刑法第二百
    十五條偽造文書罪嫌，而此部分與已起訴之過失傷害罪嫌有牽連犯之關係，屬於
    裁判上一罪，依審判不可分之原則，請一併審理等語。惟查，被告上開過失傷害
    犯行後於八十七年九月二十六日另行填載診斷證明書之行為，顯與前述過失傷害
    部分，無方法、結果之牽連犯關係，本院自不得一併審理。告訴人如認被告確有
    涉犯偽造文書之罪嫌，自得向公訴人訴請處理，併此敘明。
據上論結，應依刑事訴訟法第三百六十八條，判決如主文。
本案經檢察官羅清溪到庭執行職務。
中    華    民    國      九十      年      一      月        卅一      日
                                  臺灣高等法院臺南分院刑事第四庭
                                      審判長法官  徐    財    福
                                            法官  宋    明    蒼
                                            法官  蔡    崇    義
右正本證明與原本無異。
不得上訴。
                                      法院書記官  李    育    儒
中    華    民    國      九十      年      二    月       一         日
附錄本案論罪科刑法條全文：
刑法第二百八十四條第一項：因過失傷害人者，處六月以下有期徒刑、拘役或五百元
                          以下罰金，致重傷者，處一年以下有期徒刑、拘役或五
                          百元以下罰金。
                  第二項：從事業務之人，因業務上之過失傷害人者，處一年以下
                          有期徒刑、拘役或一千元以下罰金，致重傷者，處三年
                          以下有期徒刑、拘役或二千元以下罰金。


司法院資訊處製作；財團法人民間司法改革基金會備份。
